臺灣高等法院刑事判決　　　　　　　 100年度上易字第2608號
上　訴　人　臺灣桃園地方法院檢察署檢察官
被　　　告　蔡明諺
選任辯護人　江鶴鵬律師
　　　　　　林月雪律師
上列上訴人因被告侵占案件，不服臺灣桃園地方法院99年度易字
第1092號，中華民國100 年10月11日第一審判決（起訴案號：臺
灣桃園地方法院檢察署98年度偵緝字第1760號），提起上訴，本
院判決如下：
    主  文
上訴駁回。
    理  由
一、公訴意旨略以：被告蔡明諺原係告訴人鼎安人力仲介有限公
    司（下稱鼎安公司）之業務人員，自民國91年12月間起至95
    年4 月間止之任職期間，基於意圖為自己不法所有之概括犯
    意，連續將其向公司客戶呂得勝所收取之服務費新臺幣（下
    同）共5萬7,000元、其向公司客戶謝吳玉蘭所收取之服務費
    共4萬6,500元、其向公司客戶卓文淮所收取之服務費共1萬2
    ,703元、其向公司客戶王明崴（起訴書誤載為「王明威」應
    予更正）所收取之服務費共3萬8,500元侵占入己而未繳回公
    司，因認被告連續涉犯刑法第336條第2項（起訴書誤繕法條
    條號為同法「第335條第2項」應予更正）業務侵占罪嫌云云
    。
二、按犯罪事實應依證據認定之，無證據不得認定犯罪事實，不
    能證明被告犯罪者，應諭知無罪之判決，刑事訴訟法第154
    條第2項、第301條第1項分別定有明文。又事實之認定應憑
    證據，若不能發現相當證據或證據不足以證明，自不能以推
    測或擬制之方法作為裁判基礎（最高法院40年台上字第86號
    判例意旨參照）。次按刑事訴訟法第161條第1項規定：「檢
    察官就被告犯罪事實，應負舉證責任，並指出證明之方法。
    」觀以前開條文立法理由：「為確實促使檢察官負舉證責任
    及防止濫行起訴，…檢察官對於被告之犯罪事實，自應負提
    出證據及說明之實質責任。」昭示公訴案件犯罪證據之蒐集
    、提起公訴後對犯罪事實之舉證責任與指出證明之方法，均
    屬公訴人之職責，原則上法院僅於當事人之主張及舉證範圍
    內進行調查證據，其經法定程序調查證據之結果，認已足以
    證明犯罪事實時，始得為犯罪事實之認定，若其為訴訟上之
    證明，於通常一般人仍有合理之懷疑存在，尚未達於可確信
    真實之程度者，在該合理懷疑尚未剔除前，自不能為有罪之
    認定，則法院不得以偵查機關關於某種犯罪之調查不易即放
    棄前開原則之堅持，致違背刑事訴訟無罪推定及嚴格證明之
    基礎，是倘檢察官所提出之證據不足為被告有罪之積極證明
    ，或其指出證明之方法無從說服法院以形成被告有罪之心證
    ，基於無罪推定之原則，自應為被告無罪判決之諭知（最高
    法院92年台上字第128號判例、94年度台上字第2033號刑事
    判決意旨參照）。
三、按被告以外之人於審判外之言詞或書面陳述，除法律有規定
    者外，不得作為證據；被告以外之人於審判外向法官所為之
    陳述，得為證據；被告以外之人於偵查中向檢察官所為之陳
    述，除顯有不可信之情況者外，得為證據；被告以外之人於
    審判外之陳述，雖不符刑事訴訟法第159條之1至第159條之4
    之規定，而經當事人於審判程序同意作為證據，法院審酌該
    言詞陳述或書面陳述作成時之情況，認為適當者，亦得為證
    據。當事人、代理人或辯護人於法院調查證據時，知有第15
    9條第1項不得為證據之情形，而未於言詞辯論終結前聲明異
    議者，視為有前項之同意，刑事訴訟法第159條第1項、第15
    9條之1、第159條之5分別定有明文。本判決下列所引用之證
    據資料，均經依法踐行調查證據程序，亦查無違反法定程序
    取得之情形，當事人於本院言詞辯論終結前亦未聲明異議，
    本院審酌證據資料製作時之情況，均無違法不當及證明力明
    顯過低之瑕疵，亦查無依法應排除其證據能力之情形，認以
    之作為證據應屬適當，皆有證據能力。
四、公訴意旨認為被告連續涉有上述業務侵占等犯行，無非係以
    證人謝吳玉蘭、卓文淮、周敏宏之證言及告訴人之法定代理
    人張國光所提出客戶切結書、客戶收據、客戶存證信函為其
    主要論據。訊據被告固坦承其有屢向公司客戶呂得勝收取服
    務費共57,000元、屢向公司客戶謝吳玉蘭收取服務費共46,5
    00元皆未繳回鼎安公司等情不諱（見原審易字卷第19至20頁
    背面，本院卷第28、44頁），惟堅決否認有何不法所有之意
    圖，並辯稱：係受鼎安公司業務部門主管周敏宏告知可得留
    取伊所自行開發客戶呂得勝、謝吳玉蘭之服務費，充作薪水
    補貼及業績獎金之性質，而伊向公司客戶卓文淮收取之金額
    咸非服務費，僅為一般雜費總和，且均繳回鼎安公司未涉留
    用之情事，至伊向公司客戶王明崴收取之服務費亦早繳回鼎
    安公司，無奈鼎安公司會計人員素來未曾開立單據提供業務
    人員作為繳回服務費之存聯等語。經查：
(一)被告乃出於業務上之原因始持有公司客戶所交付之金額部分
    ：
    有關「被告原係鼎安公司之業務人員，自91年12月間起至95
    年4 月間止之任職期間，負責之業務包括向公司客戶收取服
    務費及一般雜費，自93年6月25日起至96年3月25日止，被告
    係以鼎安公司之業務人員身分而向公司客戶呂得勝收取費用
    共5萬7,000元，自94年1月22日起至96年3月22日止，被告又
    以鼎安公司之業務人員身分而向公司客戶謝吳玉蘭收取費用
    共4萬6,500元，於95年8月3日，被告仍以鼎安公司之業務人
    員身分而向公司客戶卓文淮收取費用共1萬2,703元，自93年
    3月1日起至95年3月31日止，被告同以鼎安公司之業務人員
    身分而向公司客戶王明崴收取費用共3萬8,500元」等節，業
    據被告於準備程序中供陳在卷（見原審易字卷第19頁至該頁
    背面），復有客戶切結書、客戶收據、客戶存證信函可憑（
    見97年度他字第5309號卷第4至7、9至10頁，原審審易字卷
    第25至26頁背面、第31至33頁背面、第36至46頁背面），是
    此部分事實洵堪認定，足見被告係因執行業務之關係方持有
    公司客戶呂得勝、謝吳玉蘭、卓文淮、王明崴所交付之前開
    各筆金額無訛。
(二)被告被訴侵占公司客戶呂得勝、謝吳玉蘭所交付之金額部分
    ：
  1.按刑法上之侵占罪，以為自己或第三人不法所有之意圖，擅
    自處分自己持有他人之所有物，為其構成要件，則須變更持
    有之意為不法所有之意方可該當（最高法院41年台非字第57
    號判例意旨參照）。而被侵占之物，須行為人存有不法意思
    並將之據為己有始告符合，若係自始即為行為人自己所有之
    物，不生易持有為所有之不法意思，不能成立相關罪責。探
    究僱傭關係當事人間之業務獎金發放內容，受僱人若有自行
    留用業務績效所得收取之金額者，在一般社會經驗上之原因
    非只一端，或因不可歸責之事由使之不能給付，或因合法主
    張抗辯事由進而拒絕給付，或因主管告知可供作為業務獎金
    致信無庸給付，甚至於收取金額後始另起惡意推遲給付，皆
    有可能，非必出於不法所有意圖之財產犯罪一端，要難單純
    只以未將所收取之金額交付受僱人此一狀態，遽認行為人存
    有侵占之故意。又刑事被告依法不負自證無罪之義務，倘若
    別無足以證明被告所為出於不法所有意圖之積極證據，縱使
    告知其可留用金額之主管未必掌有決定業務獎金發放內容之
    權力，仍僅為被告原本合理相信自己有權受領金額而後是否
    尚須歸還公司之民事糾紛，即難徒憑被告未將金額繳回公司
    之狀態逕自推定其有不法所有之侵占意圖，無由倒轉令其提
    出有利於己之反證。
  2.審諸證人即鼎安公司時任行政副總周敏宏於原審訊問時證稱
    ：經過伊仔細想想，伊確實有告訴蔡明諺有關其業務獎金如
    何計算，而伊確實回答說因為蔡明諺的薪水很少，所以其自
    己拉到的客戶，所收取的每月服務費，蔡明諺都可以不用繳
    回公司，可以全數留用作為薪水的補貼，這個時間點應該是
    在92年農曆年節剛過後沒多久的時候，但這是伊自己告訴蔡
    明諺的，伊沒有先問過張國光，也沒有告訴張國光這件事，
    因為當時張國光很少進公司，而公司所有的業務都是由伊處
    理，當時也沒有業務部的主管，所以由伊兼管業務，確實是
    伊告訴蔡明諺說其可以留下自己拉到客戶的全部服務費。至
    於伊在99年2 月10日偵查中，會說沒有告訴蔡明諺上述說法
    ，是因為距離事情發生時，已經太久了，伊一時被問想不起
    來，所以才回答沒有說過這種話，後來當天開完庭後，伊陸
    陸續續有回想，才記得有跟蔡明諺說過，伊與蔡明諺、張國
    光間沒有任何恩怨糾紛，所以沒有必要為他們說謊等語（見
    原審易字卷第58頁背面）；復證稱：於92年3月至4月間，伊
    向被告告知可得全部留下自行開發客戶呂得勝、謝吳玉蘭之
    服務費，充作薪水補貼及業績獎金之性質，不用和公司對半
    分，無須繳回公司抑或另與公司協議分配方式等語明確（見
    原審易字卷第67頁背面），兼佐證人即鼎安公司行政外務人
    員呂金木於原審審理時陳稱：自93年4月間起，鼎安公司經
    歷員工自負盈虧之時期，員工可得留取於此一時期內自行開
    發客戶之服務費，作為薪水補貼等語（見原審易字卷第50頁
    ），再觀以證人即鼎安公司負責人張國光於原審審理時亦稱
    ：員工可以留取於自負盈虧時期內所收取之服務費，作為薪
    資報酬，而於自負盈虧時期結束後，伊未告知被告不可繼續
    留下服務費供作己用等語（見原審易字卷第136頁背面、第1
    38頁背面），可知被告雖未繳回公司客戶呂得勝、謝吳玉蘭
    所交付之服務費，但其主觀上係聽聞其業務主管周敏宏授意
    被告可得受領服務費，而證人張國光原已揭明員工於自負盈
    虧時期可得留用服務費、迄至時期結束卻未進一步說明日後
    業務獎金之分配模式，員工即有可能相信仍得照舊延續留用
    服務費之方式充作業務獎金，是被告自93年6月25日起至96
    年3月25日止向公司客戶呂得勝所收取之金額、自94年1月22
    日起至96年3月22日止向公司客戶謝吳玉蘭所收取之金額尚
    難認有不法所有之意圖而予以留用。至管證人周敏宏於偵訊
    中曾稱：伊未向被告表示可得留用自行開發客戶呂得勝、謝
    吳玉蘭之服務費云云，然斟證人周敏宏與被告未具深厚情誼
    而無甘冒偽證罪責以圖偏袒被告之動機，且經證人周敏宏於
    原審已詳細說明於偵訊中所言有誤，其因憶起上情始更易前
    詞而於原審訊問時改為有利於被告之陳述（見原審易字卷第
    68頁），其前後證述不一，其先前之陳述未經被告交互詰問
    ，尚難擔保其證詞之可信度，自以其於原審到庭具結經被告
    交互詰問所為證詞為可採。
(三)被告被訴侵占公司客戶卓文淮、王明崴所交付之金額部分：
  1.按侵占罪係於持有他人之物之狀態中，排除權利人對物之行
    使而為自己或第三人不法所有意圖之取得行為，亦即行為人
    將主觀上易持有為所有之意圖轉換為客觀之表現行為，方屬
    相當（最高法院88年度台上字第4885號刑事判決意旨參照）
    。次按研析刑事訴訟法第161條第1項條文，明文課以檢察官
    就被告犯罪事實應負舉證責任並指出證明之方法，以使法院
    形成確信心證之責任，同法第161條之1所謂被告得就被訴事
    實指出有利之證明方法，則係相對應於同法第96條規定訊問
    被告時就其陳述有利之事實者應命其指出證明之方法而設，
    將被告實施防禦之權利由被動化為主動，使其訴訟權之維護
    更臻週全，咸非在法律上課加被告義務之責任規定，自不因
    被告未能提出反證即令負擔不利益判決之後果（最高法院99
    年度台上字第4054號刑事判決意旨參照）。
  2.依起訴書所載證據，並未敘及如何證明被告曾有將公司客戶
    卓文淮、王明崴所交付之金額繳回鼎安公司一節，公訴人未
    盡提出證據及說明之實質舉證責任，且為被告所否認，辯稱
    ：鼎安公司有過業務員自負盈虧，於93年年中左右，伊不記
    得幾月，運作2至3個月，當時所收的費用都是由業務員自行
    處理，呂金木的服務費有繳回公司，是因為呂金木要和公司
    分配業務獎金，所以才會有紀錄，而伊就王明崴部分是代收
    服務費，所以沒有分配業務獎金的問題，至於就其餘呂、謝
    、卓部分，服務費是伊可以全部自行留用，所以也不需要紀
    錄分配業務獎金等語（見原審易字卷第19頁至該頁背面、第
    106頁背面至108頁背面），亦據證人即鼎安公司當時之另名
    業務人員呂金木於原審審理時陳稱：自93年4月間起，鼎安
    公司經歷員工自負盈虧之時期，員工可得留取於此一時期內
    自行開發客戶之服務費，作為薪水補貼等語明確（見原審易
    字卷第50頁），而證人即鼎安公司當時之會計人員馬淑慧於
    原審訊問時證稱：公司剩下三人之前是自負盈虧時間，伊擔
    任會計，被告收取費用後繳回公司之情形一向正常，於伊印
    象中被告並無侵吞之事等語（見原審易字卷第70頁背面），
    亦與證人即告訴人張國光於原審審理時證稱：員工可以留取
    於自負盈虧時期內所收取之服務費，作為薪資報酬等語相符
    （見原審易字卷第136頁背面至138頁背面），雖證人即告訴
    人張國光證稱：於自負盈虧時期結束後，伊未告知被告不可
    繼續留下服務費供作己用。原係聽聞證人馬淑慧提及被告似
    未繳回向公司客戶所收取之費用，但無紀錄或任何單據可得
    顯示為哪幾筆款項缺未繳回等語（見原審易字卷第136頁背
    面至138頁背面），然此可證鼎安公司因證人張國光允諾自
    負盈虧時期員工可留取服務費，惟就被告是否留用公司客戶
    卓文淮、王明崴所交付之金額一事顯屬不明。告訴人張國光
    僅主張被告侵吞款項，卻難指出被告究竟侵吞何筆款項，其
    所指陳係聽聞馬淑慧所言亦為馬淑慧於原審到庭否認，告訴
    人張國光亦陳稱年代久遠致使資料遺失無法查考，表示難以
    陳述被告侵占何筆款項（見原審易字卷第137頁），且證人
    呂金木於原審審理時亦稱：無論業務人員是否繳回所收取之
    款項，鼎安公司概不開立憑據以供業務人員存執等語（見原
    審易字卷第139頁），自不能草率臆測被告有自行留用客戶
    卓文淮、王明崴所交付之款項，公訴人之舉證尚難認被告有
    無留用侵吞此部分金額。
(四)綜上所述，本件公訴人所提出之證據尚難認被告有侵占客戶
    呂得勝、謝吳玉蘭所交付之服務費用之不法犯意或有留用卓
    文淮、王明崴所交付之服務費用，尚難僅憑被告與證人張國
    光間之客戶績效糾紛遂推測被告有侵占犯行，且查證人張國
    光於原審準備程序時亦陳稱：被告說周敏宏有同意他將服務
    費留為己用，當時伊想說算了，直到96年4月由被告服務的
    客戶陸續寄存證信函和鼎安公司解約，伊才想把錢一次追討
    回來，伊氣被告離職轉任其他公司時，將伊公司客戶帶走等
    語（見原審易字卷第27頁背面至28頁）。被告信賴留用其所
    服務之客戶處所取得之服務費，係屬經其時任鼎安公司行政
    副總兼管業務周敏宏的同意而有留用抵為薪資之權限，充作
    薪水補貼及業績獎金，證人張國光亦同意於自負盈虧時期員
    工可以留取服務費，作為薪資報酬，其於自負盈虧時期結束
    後亦未告知被告不可繼續留用服務費（見原審易字卷第136
    頁背面），是被告與證人張國光間彼此主觀認知若有所落差
    ，而就被告是否負有返還本案服務費之義務及範圍發生爭執
    ，此部分要屬民事糾紛，宜循民事訴訟途徑解決，尚難逕以
    此即認被告具有業務侵占之主觀犯意，予以侵占罪相繩。此
    外本院查無其他積極證據足資證明被告涉有公訴人所指之犯
    行，本件不能證明被告犯罪，自應為無罪之諭知。
五、原審經審理結果，認無其他積極證據足資證明被告有公訴人
    所指之前開犯行，而為被告無罪之諭知，尚無不合。公訴人
    上訴意旨略以：張國光於原審審理時提出其發給被告之固定
    薪資之現金支出傳票及明細計4 份，薪資明細上有被告親自
    簽名，當庭經被告核閱無誤，被告辯稱其未曾有領有薪資，
    其薪資均以其向公司客戶收款之數額抵付一事，顯屬空言；
    原判決僅述被告向卓文淮及王明崴收款之部分不能證明有侵
    占之事實，漏未敘明被告是否有侵占向呂得勝及謝吳玉蘭所
    收之款，有判決理由不備之情形；證人周敏弘是被告父親好
    友，原審應審酌證人與被告之情誼關係，有可能為維護被告
    而於審理時翻異其詞等語。惟此業經原審參酌被告、證人及
    告訴人於偵查及原審之證述等相互勾稽，並於原判決於理由
    欄內詳予論述，且無違背經驗法則及論理法則；又按證據之
    取捨及證據證明力如何，均屬事實審法院得自由裁量、判斷
    之職權，苟其此項裁量、判斷，並不悖乎通常一般之人日常
    生活經驗之定則或論理法則，且於判決內論敘其何以作此判
    斷之心證理由者，即不得任意指摘其為違法（最高法院91年
    度台上字第2395號判決參照）。本件起訴書所列證據及卷內
    訴訟資料及告訴人所舉事證，已經本院逐一論證，參互審酌
    ，仍無從獲得有罪之心證，尚難遽以前揭推測之詞，而為不
    利被告之認定，與證明犯罪所要求之嚴格證明程序，須達無
    合理懷疑之確信程度尚不相當。公訴人上訴，尚難認有理由
    ，應予以駁回。
據上論斷，應依刑事訴訟法第368條，判決如主文。
本案經檢察官張秋雲到庭執行職務。
中    華    民    國    100   年    12    月    29    日
                  刑事第十一庭      審判長法  官  許宗和
                                          法  官  潘進柳
                                          法  官  沈君玲
以上正本證明與原本無異。
不得上訴。
                                          書記官  彭于瑛
中    華    民    國   100    年    12    月    30    日